臺灣高等法院刑事判決
109年度上易字第1967號
上  訴  人  臺灣臺北地方檢察署檢察官
被      告  賴志豪



上列上訴人因被告違反毒品危害防制條例案件，不服臺灣臺北地
方法院109年度易字第741號，中華民國109年9月4日第一審判決
（聲請簡易判決處刑案號：臺灣臺北地方檢察署109年度毒偵字
第2061號、第2193號），提起上訴，本院判決如下：
    主  文
上訴駁回。
    理  由
一、聲請簡易判決處刑意旨略以：被告甲○○前因施用毒品案件，
    經臺灣臺北地方法院（下稱原審法院）以107年度審簡字第1
    069號判決判處有期徒刑4月，於民國108年4月25日易科罰金
    執行完畢出監。詎仍不知悔改，基於施用第二級毒品甲基安
    非他命之犯意，分別為下列犯行：㈠於109年4月29日晚間7時
    50分許往前回溯96小時內某時，在某不詳處所，以不詳方式
    施用甲基安非他命1次。嗣經警採集其尿液送驗結果呈安非
    他命、甲基安非他命類陽性反應。㈡於109年5月13日凌晨2時
    54分許往前回溯96小時內某時，在某不詳處所，以不詳方式
    施用甲基安非他命1次。嗣經警採集其尿液送驗結果呈安非
    他命、甲基安非他命類陽性反應。因認被告涉犯毒品危害防
    制條例（下稱毒品條例）第10條第2項施用第二級毒品罪嫌
    等語。
二、起訴之程序違背規定者，應諭知不受理之判決；對於原審諭
    知不受理之判決上訴時，第二審法院認其為無理由而駁回上
    訴，得不經言詞辯論為之，刑事訴訟法第303條第1款、第37
    2條分別定有明文。又本次109年1月15日修正公布、同年7月
    15日施行之毒品條例第20條第3項及第23條第2項規定，將原
    條文之再犯期間由「5年」改為「3年」，且依同日施行之毒
    品條例第35條之1第1款規定，於本次毒品條例修正施行後，
    仍於偵查中之案件，由檢察官逕依上開修正後規定處理。換
    言之，如被告係於「3年後再犯」者，檢察官即不得追訴處
    罰，倘檢察官誤向法院提起公訴，其起訴之程序當然違背法
    律規定，法院自應諭知不受理之判決。
三、毒品條例第20條第3項所規定之「3年後再犯」，係指本次再
    犯（不論毒品條例修正前、後）距最近一次觀察、勒戒或強
    制戒治執行完畢釋放已逾3年者，不因其間有無犯施用毒品
    罪經起訴、判刑或執行而受影響：
  ㈠87年5月20日毒品條例公布施行後之刑事政策，對於施用毒品
    者，已揚棄純粹的犯罪觀，雖強調「除刑不除罪」之理念，
    認為施用毒品者具有「病患性犯人」之特質，惟囿於當時戒
    治及醫療體系均不完整、專業人員欠缺且戒毒知識尚有不足
    ，社會大眾仍視施用毒品者為「犯人」而非「病患」，暨相
    關戒毒及事後之追蹤、輔導配套措施亦不完備，其刑事政策
    明顯將施用毒品者偏向「犯人」身分處理，導致監獄人滿為
    患，且施用毒品人口不減反增。為此，戒毒政策不得不改弦
    易轍，開始正視施用毒品者實屬「病患」之特質。先於97年
    新增毒品條例第24條附命完成戒癮治療緩起訴制度，確立「
    附命完成戒癮治療緩起訴處分」及「觀察、勒戒或強制戒治
    」雙軌治療模式。本次109年1月15日修正公布、同年7月15
    日施行之毒品條例第20條第3項及第23條第2項，雖僅將原條
    文之再犯期間由「5年」改為「3年」，惟鑑於將施用毒品者
    監禁於監獄內，僅能短期間防止其接觸毒品，因慣用毒品產
    生之「心癮」根本無法根除，並慮及毒品條例施行多年累積
    之戒毒經驗及實效，暨逐步擴充之醫療、戒癮機構、專業人
    力、社區支援系統等資源，尤以本次毒品條例第24條修正，
    擴大檢察官對施用毒品者附條件緩起訴處分之範圍，使其能
    視個案具體情形給予適當多元社區處遇。本次修正後對於施
    用毒品者之思維，自應與時俱進，擺脫以往側重於「犯人」
    身分之處罰，著重其為「病患」之特質，並以「治療」疾病
    為出發點，重新評價前揭所謂「3年後再犯」之意義。
  ㈡毒品戒除不易，須經長期且持續之治療，施用毒品者既被視
    為「病患性犯人」，最佳處遇方式即為治療。對於施用毒品
    者之治療方式，有機構外之處遇（如自行赴醫院戒癮、附命
    完成戒癮治療緩起訴處分等），或機構內之觀察、勒戒或強
    制戒治；至對施用毒品者科以刑罰，無非在運用刑罰之一般
    預防功能以嚇阻毒品之施用。監獄為執行場所而非戒癮專責
    機構，針對施用毒品者及其再犯之特性，法務部於106年12
    月5日頒訂之「科學實證之毒品犯處遇模式計畫」，目的即
    是積極引進地區醫療體系之協助，提供毒癮戒治，落實社區
    追蹤輔導及治療之銜接，俾修復創傷、預防再犯。惟刑罰因
    涉及人身自由之基本權，故於施用毒品初犯時皆以傳統之機
    構外或機構內處遇方式治療，如再施用毒品時，始科以刑事
    責任。而當刑罰處遇仍不能有效幫助施用毒品者改善惡習時
    ，即表示無法以此方式發揮治療效果，若繼續施以刑罰只具
    懲罰功能，不僅無法戒除毒癮，更漸趨與社區隔離，有礙其
    復歸社會。基於憲法應保障人民之生存權，及根據每個國民
    生存照顧需要提供基本給付之理念，為協助施用毒品者戒除
    毒癮復歸社會，對於經監獄監禁處遇後仍再犯之施用毒品者
    ，更應恢復以機構內、外之治療協助其戒除毒癮。此即本次
    修正毒品條例第20條第3項關於施用毒品者所謂「3年後再犯
    」係何所指之立法真諦。除檢察官優先適用第24條命附條件
    緩起訴處分處遇（不論幾犯，亦無年限）外，對於施用毒品
    初犯者，應適用第20條第1項、第2項為機構內之觀察、勒戒
    或強制戒治；若於上開機構內處遇執行完畢釋放後，於「3
    年內再犯」者，依第23條第2項規定，應依法追訴；倘於「3
    年後再犯」自應再回歸到傳統醫療體系機構內重為觀察、勒
    戒或強制戒治之治療。是對於戒除毒癮不易者，唯有以機構
    內、外處遇及刑事制裁等方式交替運用，以期能控制或改善
    其至完全戒除毒癮。
  ㈢綜上所述，對於毒品條例第20條第3項及第23條第2項所謂「3
    年後（內）再犯」，自應跳脫以往窠臼，以「3年」為期，
    建立「定期治療」之模式。其規定中所謂「3年後再犯」，
    只要本次再犯（不論修正施行前、後）距最近一次觀察、勒
    戒或強制戒治執行完畢釋放已逾3年者，即該當之，不因其
    間有無犯施用毒品之罪經起訴、判刑或執行而受影響（最高
    法院109年度台上大字第3826號裁定意旨可資參照）。從而
    ，最高法院95年度第7次及97年度第5次刑事庭會議所為統一
    法律見解之決議意旨，已不再援用及供參考。
四、經查：
  ㈠被告前因施用第二級毒品案件，經原審法院以104年度毒聲字
    第485號裁定送觀察、勒戒後，認無繼續施用毒品之傾向，
    於105年1月12日釋放出所，並經臺灣臺北地方檢察署（下稱
    臺北地檢署）檢察官以104年度毒偵字第3427號、第4239號
    、第4667號為不起訴處分確定；又於上開觀察、勒戒執行完
    畢5年內，因①施用第二級毒品案件，經臺灣士林地方法院以
    105年度審簡字第1077號判決判處有期徒刑2月確定，於107
    年2月12日執行完畢；②施用第二級毒品案件，經原審法院以
    107年度審簡字第1069號判決判處有期徒刑4月確定，於108
    年4月25日執行完畢；③施用第二級毒品案件，經原審法院以
    108年度簡字第3246號判決判處有期徒刑4月確定，有本院被
    告前案紀錄表在卷可稽（見本院卷第23至38頁），是以被告
    於觀察、勒戒執行完畢後，雖有多次因施用毒品案件經法院
    判處罪刑確定及執行完畢，但迄今並無再受觀察、勒戒或強
    制戒治等保安處分之裁判及執行，期間亦未受「附命緩起訴
    」，堪以認定。
  ㈡本案被告被訴施用第二級毒品甲基安非他命之時間分別為109
    年4月29日晚間7時50分許往前回溯96小時內某時、109年5月
    13日凌晨2時54分許往前回溯96小時內某時，距被告最近一
    次觀察勒戒執行完畢釋放即105年1月12日，均已逾3年，核
    屬毒品條例第20條第3項所規定之「3年後再犯」，不因其間
    是否另犯施用毒品案件經起訴、判刑或執行而受影響。本件
    於109年7月15日毒品條例修正施行後，仍屬偵查中之案件，
    迄至同年7月21日始經檢察官聲請簡易判決處刑而繫屬於原
    審法院，有卷附臺北地檢署109年7月21日北檢欽孝109毒偵2
    193字第1099060099號函上原審法院收文戳為憑（見原審法
    院109年度簡字第1910號卷第4頁），依上開說明，檢察官即
    應依修正後規定處理；又被告既符合上揭「3年後再犯」之
    情形，檢察官自應依修正後之毒品條例第20條第3項、現行
    第24條等規定，視被告個案之情形，是否適合「觀察、勒戒
    或強制戒治」或給予「附命完成戒癮治療緩起訴處分」之機
    會，自不得予以追訴，檢察官前所為之起訴（聲請簡易判決
    處刑），其程序即屬違背規定，依刑事訴訟法第303條第1款
    規定，自應諭知不受理判決。原審本於同上見解，諭知本件
    公訴不受理，核其適用法律並無違誤。
五、檢察官上訴意旨略以：93年1月9日施行之毒品條例第20條、
    第23條將施用毒品之刑事處遇程序，區分為「初犯」及「5
    年内再犯」、「5年後再犯」。「初犯」經觀察、勒戒或強
    制戒治後，應為不起訴處分或不付審理之裁定；經觀察、勒
    戒或強制戒治執行完畢釋放後，「5年内再犯」者，因其再
    犯率甚高，原實施之觀察、勒戒及強制戒治既已無法收其實
    效，爰依法追訴或裁定交付審理。至於經觀察、勒戒或強制
    戒治執行完畢釋放後，「5年後再犯」者，前所實施之觀察
    、勒戒或強制戒治已足以遮斷其施用毒品之毒癮，為期自新
    及協助其斷除毒癮，仍適用「初犯」規定，先經觀察、勒戒
    或強制戒治之程序。亦即「初犯」及「5年後再犯」應先經
    觀察、勒戒或強制戒治程序；倘被告於5年内已再犯，經依
    法追訴處罰，縱其第3次（或第3次以上）再度施用毒品之時
    間，在初犯經觀察、勒戒或強制戒治執行完畢釋放5年以後
    ，已不合於「5年後再犯」之規定，即應依該條例第10條追
    訴處罰。雖被告行為後，毒品條例第20條第3項、第23條第2
    項規定於109年1月15日修正，於109年7月15日施行修正前第
    20條第3項規定「依前項規定為觀察、勒戒或強制戒治執行
    完畢釋放後，5年後再犯第10條之罪者，適用前二項之規定
    」，修正後則規定「依前項規定為觀察、勒戒或強制戒治執
    行完畢釋放後，3年後再犯第10條之罪者，適用前二項之規
    定」；另修正前第23條第2項規定「觀察、勒戒或強制戒治
    執行完畢釋放後，5年内再犯第10條之罪者，檢察官或少年
    法院（地方法院少年法庭）應依法追訴或裁定交付審理」，
    修正後則規定「觀察、勒戒或強制戒治執行完畢釋放後，3
    年内再犯第10條之罪者，檢察官或少年法院（地方法院少年
    法庭）應依法追訴或裁定交付審理」，然僅係將修正前所定
    「5年内再犯」則應訴追之條件，修正為「3年内再犯」始應
    訴追，其餘並無變動。本案被告前因施用毒品案件，經觀察
    、勒戒後，認無繼續施用毒品傾向，於105年1月12日執行完
    畢釋放，並經臺北地檢署檢察官以104年度毒偵字第4667號
    為不起訴處分確定；復因施用毒品案件，分別於106年、107
    年、109年間經法院判刑確定，則被告前於觀察、勒戒執行
    完畢釋放後，3年内又再犯施用毒品案件，不論依修正前、
    修正後規定，被告其後再犯本案施用毒品案件，已非屬「初
    犯」之應行觀察、勒戒或強制戒治之範疇，而應依法訴追云
    云，經核與前揭最高法院109年度台上大字第3826號裁定意
    旨見解不符，顯係對法律規定之適用容有誤解，尚非可採。
    從而，檢察官上訴猶執前詞指摘原判決不當，為無理由，應
    予駁回，並不經言詞辯論為之。
據上論斷，應依刑事訴訟法第368條、第372條，判決如主文。
中　　華　　民　　國　　109 　年　　12　　月　　23　　日
                  刑事第三庭    審判長法　官  張惠立
                                      法　官  廖怡貞
                                      法　官  張江澤
以上正本證明與原本無異。
不得上訴。
                                      書記官  林明慧
中　　華　　民　　國　　109 　年　　12　　月　　23　　日